臺灣高等法院臺中分院民事判決
                                     109年度建上字第30號
上  訴  人  廉和工程有限公司

法定代理人  褚明宗  
訴訟代理人  張漢榮律師
被上訴人    吳兆律  
訴訟代理人  劉立鳳律師
上列當事人間請求給付工程款事件，上訴人對於民國108年12月2
6日臺灣臺中地方法院107年度建字第44號第一審判決提起上訴，
本院於110年5月11日言詞辯論終結，判決如下：
    主  文
原判決關於駁回上訴人後開第二項之訴及該部分假執行之聲請暨
訴訟費用之裁判（除確定部分外）均廢棄。
被上訴人應再給付上訴人新臺幣1,621,694元，及自民國107年1
月5日起至清償日止按週年利率百分之5計算之利息。
其餘上訴駁回。
第一審（除確定部分外）及第二審訴訟費用，由被上訴人負擔百
分之34，餘由上訴人負擔。
    事實及理由
壹、程序事項：
    按於第二審為訴之變更或追加，非經他造同意，不得為之，
    但擴張或減縮應受判決事項之聲明者，不在此限，民事訴訟
    法第446條第1項、第255條第1項第3款定有明文。本件上訴
    人於原審起訴請求被上訴人應給付上訴人新臺幣（下同）7,
    995,028元本息，而原審判命被上訴人應給付上訴人428,927
    元本息，上訴人其餘7,566,101元本息部分之請求則予駁回
    。上訴人就敗訴部分提起一部上訴，請求被上訴人應再給付
    上訴人4,726,371元本息（見本院卷第9頁），嗣迭經變更上
    訴聲明（見本院卷第15、159、233、247頁），末於109年11
    月2日以民事辯論意旨狀減縮請求被上訴人應再給付上訴人4
    ,130,922元本息（見本院卷第265頁），此核屬減縮應受判
    決事項之聲明，依上開說明，應予准許。
貳、兩造爭執要旨：
一、上訴人主張：
  ㈠被上訴人於105年12月間委託上訴人承攬臺中市○○區○○○街000
    號農舍（下稱系爭建物）之主建物、後棟、泳屋、鐵皮屋及
    庭院之整建工程（下稱系爭裝修工程），雙方雖未訂立書面
    承攬契約，但上訴人之法定代理人褚明宗應被上訴人要求，
    自106年1月9日起陸續以LINE通訊軟體將拆除、泥作砌磚＋粉
    刷、冷氣空調＋全熱交換、鐵鋁門窗＋捲窗、木作、油漆、設
    備及其他等工程項目之估價單及預算表傳送予被上訴人，初
    步約定系爭裝修工程之總價金為7,638,100元，即「原證2所
    示之6,872,810元」加計「原證4所示之765,290元」。依兩
    造間以LINE通訊軟體對話之內容，被上訴人確實於106年1月
    9日收受並知悉原證2所示各預算表、估價單內容，及於106
    年1月27日收受並知悉原證4所示各預算表、估價單內容，被
    上訴人從未告知上開資料無法以手機開啟，反而積極與上訴
    人討論系爭裝修工程之材料及設備等，甚至於106年2月24日
    給付工程款350萬元，足見兩造已就原證2、原證4所示工程
    項目及報價達成合意，且約定總工程款須再加計5%營業稅。
    再依原證6所示內容，系爭裝修工程施作期間有追減部分工
    程項目，其金額共計467,730元，故兩造約定之系爭裝修工
    程總價金為7,170,370元（計算式：7,638,100－467,730＝7,1
    70,370）。
　㈡系爭裝修工程經原審送臺中市大臺中建築師公會鑑定，分別
    有案號000-000-0號、000-000-0號鑑定報告書（以下分別稱
    鑑定一卷、鑑定二卷，並合稱系爭鑑定報告）。上訴人於原
    審就原證2所示工程項目係請求6,169,352元，原判決僅採鑑
    定二卷所示之金額4,415,940元，被上訴人應再給付上開費
    用差額1,753,412元（計算式：6,169,352－4,415,940＝1,753
    ,412），並加計原證2所示6,169,352元部分之5%營業稅即30
    8,467元（計算式：6,169,352×5%＝308,467，元以下捨去，
    下同）；就原證4所示工程項目係請求586,010元，原判決僅
    採鑑定二卷所示之金額418,860元，被上訴人應再給付上開
    費用差額167,150元（計算式：586,010－418,860＝167,150）
    ，並加計原證4所示586,010元部分之5%營業稅即29,300元（
    計算式：586,010×5%＝29,300）。
　㈢關於瑕疵修補費用，原判決採鑑定二卷所示之金額，認應扣
    除1,566,376元。惟上訴人僅同意扣除瑕疵修補費用156,340
    元，故被上訴人應再給付上開費用價差1,410,036元（計算
    式：1,566,376－156,340＝1,410,036）。被上訴人於106年7
    月18日搬入系爭建物，上訴人則於107年8月9日收受被上訴
    人提出之民事答辯續狀㈢繕本，被上訴人於提出上開書狀前
    並未具體指明瑕疵，故被上訴人實際告知瑕疵之日應為107
    年8月9日，已罹於民法第514條第1項規定之1年時效。縱認
    被上訴人於107年8月9日告知瑕疵時尚未罹於時效，鑑定二
    卷所示應扣除之瑕疵修補費用1,566,376元中項次1、2、6、
    8、9、10、11、12、16、18部分共計1,410,036元（計算式
    ：80,000＋40,000＋15,600＋158,500＋133,188＋9,000＋246,543
    ＋516,458＋165,000＋45,747＝1,410,036），並非被上訴人於
    被證1至被證69、附表1至附表15及附表16-2所主張之瑕疵修
    補費用，上訴人仍得向被上訴人請求該部分之金額。
　㈣原證7所示追加工程款原為6,348,705元，上訴人同意以鑑定
    一卷所示之3,644,010元，再扣除鑑定二卷所示「玻璃明鏡
    （無銅鏡）」施作數量不符之工程款3,000元後，以3,641,0
    10元作為計算基礎，故被上訴人應再給付上訴人追加工程款
    之5%營業稅182,050元（計算式：3,641,010×5%＝182,050）
    。而兩造雖未明文約定原證7所示追加工程項目之5%營業稅
    由被上訴人負擔，然加值型及非加值型營業稅乃屬預期可以
    轉嫁之租稅，無論有無約定營業稅由何人負擔，最終將轉嫁
    由買受人即被上訴人負擔之。
  ㈤被上訴人於108年9月20日提出之民事答辯續㈩狀中附表1-2至4
    -2、9-2、10-2、13-2右側黃色部分及附表15-1橘色部分之
    工程項目，扣除「玻璃明鏡（無銅鏡）」工項之3,000元後
    ，其所示金額共計64,125元部分，其中有因鑑定報告認定之
    金額高於上訴人之報價，而應以上訴人請求金額為主；因上
    訴人未向被上訴人請求，而無從扣除；及被上訴人就瑕疵未
    先通知即自行修補等情，故上訴人不同意對於原證7所示工
    程款項中再扣除上開金額，被上訴人應再給付上訴人64,125
    元。
　㈥關於TOTO馬桶部分，原判決認上訴人以未能由代理商保固之
    水貨為安裝，客觀上構成兩造約定之瑕疵，應減少價金及報
    酬額37,695元。惟兩造並未約定以「代理商貨」馬桶安裝，
    上訴人係因兩造間之情誼而更換「代理商貨」馬桶予被上訴
    人，並非因瑕疵而賠償予被上訴人，故被上訴人應再給付上
    開馬桶之價差37,695元。
　㈦上訴人於原審起訴時，即未向被上訴人請求工程管理費，原
    判決逕依鑑定二卷所示之金額而認應扣除工程管理費178,68
    7元，應有違誤，故被上訴人應再給付上訴人178,687元。
  ㈧綜上，除被上訴人於106年1月4日已給付270萬元、106年2月2
    4日已給付350萬元，及原判決主文第1項命被上訴人應給付
    上訴人428,927元外，被上訴人尚積欠系爭裝修工程之尾款4
    ,130,922元（計算式：1,753,412元＋308,467＋167,150＋29,3
    00＋1,410,036＋182,050＋64,125＋37,695＋178,687＝4,130,922
    ）。爰依兩造之承攬合約及民法第505條規定，請求被上訴
    人應再給付工程尾款4,130,922元。
二、被上訴人抗辯：
  ㈠褚明宗於106年1月9日將原證2、4之書面報價以LINE通訊軟體
    傳送予被上訴人，但被上訴人之手機並未具有開啟EXCEL檔
    案之軟體，故無法開啟，LINE通訊軟體顯示其「已讀」，至
    多僅能證明被上訴人看到該訊息之標題而已，不能證明被上
    訴人已開啟該訊息所連結之EXCEL檔案。兩造間就原證2、4
    所示各工程細項之價格，並未達成合意，依民法第491條第2
    項規定，應依照一般市場行情作為判斷，故系爭裝修工程之
    工程款，於扣除原證6所示追減工程款467,730元後，應以鑑
    定報告所示全部工程總價8,478,810元作為計算基礎。
  ㈡系爭裝修工程之施作有諸多瑕疵，經被上訴人通知修補後仍
    無法改善，依民法第493條、第494條及第495條規定，被上
    訴人自得請求減少報酬及損害賠償，故上開工程總價8,478,
    810元，應減少價金1,566,376元。上訴人所稱拆除鐵皮屋後
    方廁所已列於原證2云云，顯與該證據所示不符；所稱移除1
    5棵五葉松係應被上訴人之要求云云，並未舉證證明，亦不
    足採。
  ㈢上開工程總價應再扣除67,125元（即被上訴人於108年9月20
    日所提民事答辯續㈩狀附表1-2至4-2、9-2、10-2、13-2右側
    黃色部分及附表15-1橘色部分），包含：⒈鑑定報告認定部
    分細項工程金額高於上訴人請求之金額，依處分權主義，自
    應以上訴人之請求為判決之範圍；⒉上訴人從屋外公共水溝
    拉管，因2條PVC材質自來水管及弱電管下垂，致水溝樹葉卡
    在管路，水流不通，倒灌至庭園而淹水，被上訴人自行僱工
    之修復費用11,000元；⒊因上訴人施工錯誤，太陽能熱水器
    馬達故障並燒壞2次，被上訴人自行僱工之修復費用共2萬元
    ；⒋上訴人於「設備＋其他」工程中未報價及起訴主張，而鑑
    定報告錯列之「玻璃明鏡（無銅鏡）」2組共3,000元。
  ㈣另應扣除馬桶水貨價差共75,390元（每個37,695元，共2個）
    、未經上訴人請求之工程管理費用178,687元及被上訴人已
    付之620萬元。故本件上訴人得請求之工程尾款共計391,232
    元（計算式：8,478,810－1,566,376元－67,125－75,390－178,
    687－6,200,000＝391,232）。原判決主文第1項已命被上訴人
    給付428,927元，超過被上訴人應給付之工程尾款，故上訴
    人不得再向被上訴人請求給付。
  ㈤鑑定報告所列工程之各項「瑕疵」及「瑕疵改善費用」，包
    含上訴人施作時另造成被上訴人損害之賠償；未按債務本旨
    為給付之拆除及恢復等費用；或建議接受但應予減價之金額
    ，以上各項費用應予扣除之答辯，非屬被上訴人行使瑕疵擔
    保之各項請求權，自無民法第514條第1項規定之適用。就瑕
    疵之通知，被上訴人以107年10月15日民事答辯續狀㈦將各項
    瑕疵通知日期臚列成附表16-2，並就各該通知之證據列於出
    處欄，被上訴人通知時均有附上照片及文字，且通知日期均
    於106年7月18日入住系爭住處後1年內為之，並未罹於民法
    第514條第1項規定之1年時效期間。另依被上訴人109年6月5
    日民事答辯續狀㈠附表20-1所示，關於編號二之「排水管、
    排污水管共用，排水通氣管與糞管通氣管相通，造成室內惡
    臭、牆面發霉」之施作瑕疵，雖係入住1年後始經本件鑑定
    發現，然該瑕疵非被上訴人可輕易自外觀發現，該施作工法
    顯然違背工程慣例及常情，應係承攬人故意不告知之瑕疵；
    編號十所示關於廚房杜邦人造石檯面裂縫之瑕疵，被上訴人
    原以為係2片人造石拼接所致，係經本件鑑定始發現該瑕疵
    ，亦屬承攬人故意不告知之瑕疵，依民法第500條規定，被
    上訴人仍得行使減少報酬請求權。
  ㈥兩造並未約定另加計5%營業稅，工程預算單雖記載「總計（
    稅另計）」，卻無載明金額，或被上訴人同意支付營業稅之
    相關簽署，上訴人請求被上訴人應負擔5%營業稅，自屬無據
    。 
參、原審認為上訴人請求被上訴人應給付428,927元，及自107年
    1月5日起至清償日止按週年利率百分之5計算之利息，為有
    理由，而予准許，並依職權宣告假執行，及依被上訴人之聲
    請宣告供擔保後免為假執行（被上訴人就該受敗訴判決部分
    ，未聲明不服，非本院審理範圍）；另駁回上訴人逾上開部
    分之請求及假執行之聲請。上訴人就受敗訴判決部分提起一
    部上訴，並減縮上訴聲明為：原判決關於駁回上訴人後開第
    二項部分廢棄；被上訴人應再給付上訴人4,130,922元，及
    自起訴狀繕本送達翌日起至清償日止按週年利率百分之5計
    算之利息。被上訴人則答辯聲明：上訴駁回。
肆、兩造經本院整理及簡化爭點，並告知爭點整理協議與爭點整
    理結果效力之不同後，同意成立爭點整理協議如下（見本院
    卷第138至140頁）：
一、兩造不爭執事項：
  ㈠被上訴人於105年12月間，委託上訴人承攬系爭建物之裝修工
    程，兩造並未定有書面承攬契約。
  ㈡被上訴人分別於106年1月間給付70萬元、200萬元，及於106
    年2月24日給付350萬元予上訴人，合計共620萬元。
  ㈢被上訴人於106年7月18日搬回系爭建物。
  ㈣上訴人於106年1月9日以LINE通訊軟體傳送檔案名稱為「0000
    0000大雅（鐵鋁門窗）.xlsx」、「00000000大雅（設備+其
    他）.xlsx」、「00000000大雅（空調）.xlsx」、「000000
    00大雅（泥作）.xlsx」、「00000000大雅（拆除）.xlsx」
    、「00000000大雅（木作）.xlsx」、「大雅預算表.docx」
    之檔案予被上訴人。
  ㈤上訴人曾以LINE通訊軟體傳送檔案名稱為「00000000大雅（
    水電）2.xlsx」、「00000000大雅（水電）1.xlsx」、「00
    000000大雅（水電）3.xlsx」之檔案予被上訴人。
  ㈥上訴人提出之褚明宗與被上訴人於106年8月27日之LINE通訊
    軟體對話內容截圖，褚明宗表示「原先的預算可先給大哥看
    加減帳還要再對再做單」、「你的Line有沒有留底？」、「
    我明天中午後到大雅大約13：00-14：00到」，被上訴人表
    示「有」，褚明宗表示「不好意思總單還要幾天要趕工還要
    做價單」，被上訴人表示「沒關係」。
  ㈦上訴人曾於106年9月6日以LINE通訊軟體傳送檔案名稱為「00
    000000大雅（木作）.xlsx」、「00000000大雅（拆除）.xl
    sx」、「00000000大雅（泥作）.xlsx」、「00000000大雅
    （空調）.xlsx」、「00000000大雅（設備+其他）.xlsx」
    、「00000000大雅（鐵鋁門窗）.xlsx」、「00000000大雅
    （水電）1.xlsx」、「00000000大雅（水電）2.xlsx」、「
    00000000大雅（水電）3.xlsx」、「大雅預算表+水電.docx
    」「減（木作）.xlsx」、「減（設備+其他）.xlsx」、「
    減（鐵鋁門窗）.xlsx」、「減（水電）1.xlsx」、「減（
    水電）2.xlsx」、「減（水電）3.xlsx」、「加（鐵鋁）.x
    lsx」、「加（燈飾）.xlsx」、「加（廚具+系統）.xlsx」
    、「加（磁磚地坪）.xlsx」、「加（圍籬防護工程）.xlsx
    」、「加（設備+其他）.xlsx」、「加（庭園工程）.xlsx
    」、「加（空調）.xlsx」、「加（拆除）.xlsx」、「加（
    防水板浴櫃）.xlsx」、「加（水電）.xlsx」、「加（木作
    ）.xlsx」、「B大雅總預算表.docx」之檔案予被上訴人。
  ㈧被上訴人於原審107年7月5日言詞辯論程序中表示曾收受臺灣
    士林地方法院107年度建字第7號卷（下稱士林地院卷）第15
    頁（即原證2第1頁）、第27頁（即原證4第1頁）之「Ａ大雅
    工程預算」、「Ａ大雅工程原預算（＋水電）」。
  ㈨士林地院卷第15、27頁工程預算單下方均有記載「總計（稅
    另計）」之字樣。
  ㈩兩造對於原證7各估價單所示之追加工程部分（總計金額為6,
    348,705元），同意以鑑定結果所認定之工程款3,644,010元
    （若扣除玻璃明鏡3,000元，則為3,641,010元）為計算基礎
    。
  上訴人施作之TOTO馬桶3個，非代理商之商品，係平行輸入商
    品，即坊間所稱之「水貨」；上訴人嗣後僅換裝1個代理商
    之商品。
二、兩造爭執事項：
  ㈠兩造對於原證2及原證4之各預算表、估價單所示之各工程項
    目及報價，有無達成合意？扣除原證6之追減工程款467,730
    元後，工程款項為何？
  ㈡上訴人之施作有無瑕疵？若有瑕疵，應減少價金為何？
  ㈢兩造對於原證7之工程款項為3,644,010元，應否再行扣除被
    上訴人於108年9月20日所提民事答辯續㈩狀附表1-2至4-2、9
    -2、10-2、13-2右側黃色部分及附表15-1橘色部分所示金額
    共67,125元（若扣除上訴人不爭執之玻璃明鏡3,000元，則
    為64,125元）？
  ㈣被上訴人主張之瑕疵抗辯，其請求權有無罹於民法第514條第
    1項規定之時效期間？
  ㈤上訴人請求被上訴人給付系爭裝修工程5%營業稅，有無理由
    ？
伍、本院之判斷：
一、兩造對於原證2及原證4之各預算表、估價單所示之各工程項
    目及報價，有無達成合意？扣除原證6之追減工程款467,730
    元後，工程款項為何？說明如下：
  ㈠兩造就系爭裝修工程並未定有書面承攬契約；又被上訴人曾
    收受上訴人以LINE通訊軟體所傳送士林地院卷第15頁即原證
    2第1頁之「Ａ大雅工程預算」及第27頁即原證4第1頁之「Ａ大
    雅工程原預算（＋水電）」等情，為兩造所不爭執（不爭執
    事項㈠、㈧參照），堪信為真。
  ㈡原證2第1頁之「Ａ大雅工程預算」上列有「拆除385000＋砍樹5
    0000＝435000」、「泥作砌磚＋粉刷693400」、「冷氣空調＋
    全熱交換848000」、「鐵鋁門窗＋捲窗0000000」、「木作68
    7500」、「油漆（ICI乳膠）484000」、「設備＋其他000000
    0」等工項及其費用；另所列「水電」、「磁磚」、「廚具
    （含設備）」、「系統櫥櫃」、「安全衛生＋監造管理5%」
    等工項，則未列其工程費用（見士林地院卷第15頁）；而上
    開列有工程費用之工項，除「油漆（ICI乳膠）484000」未
    附有估價單外，其餘工項均附有對應之估價單（見士林地院
    卷第16至21頁）。又原證4第1頁之「Ａ大雅工程原預算（＋水
    電）」上除原證2所列之工項及金額外，另增列「＋水電（34
    8900＋286470＋129920）＝765290」之工項及金額，並於「小
    計」欄位記載「0000000」（見士林地院卷第27頁）；而上
    開增列之工項及金額，則附有估價單3紙（見士林地院卷第2
    8至30頁）。上訴人就「Ａ大雅工程預算」及「Ａ大雅工程原
    預算（＋水電）」所附之估價單，主張係伊分別於106年1月9
    日、27日以LINE通訊軟體傳送「00000000大雅（鐵鋁門窗）
    .xlsx」、「00000000大雅（設備+其他）.xlsx」、「00000
    000大雅（空調）.xlsx」、「00000000大雅（泥作）.xlsx
    」、「00000000大雅（拆除）.xlsx」、「00000000大雅（
    木作）.xlsx」、「大雅預算表.docx」「00000000大雅（水
    電）2.xlsx」、「00000000大雅（水電）1.xlsx」、「0000
    0000大雅（水電）3.xlsx」等檔案予被上訴人（不爭執事項
    ㈣、㈤參照）；而被上訴人雖不否認有收到上開檔案（即上訴
    人手機上之LINE通訊軟體顯示被上訴人「已讀」），然以其
    手機未具有開啟EXCEL檔案之軟體，無法開啟上訴人所傳送
    之上開EXCEL檔案置辯。茲查，上訴人於傳送上開檔案時，
    亦併傳送「有空看一下，有問題再討論，未估部分廠商報價
    再補上」、「水電預算整理好了，先傳給妳」等內容予被上
    訴人（見士林地院卷第24、36頁），故被上訴人於收受上開
    檔案後，為能知悉各工項之施作明細及費用，必然會打開檔
    案以了解其內容。而被上訴人若因手機未安裝開啟EXCEL檔
    案之軟體而無法打開前述檔案，應會向上訴人反映，並請上
    訴人改傳估價單之照片檔案以方便閱覽，始符常情。被上訴
    人固辯稱其有打電話告知上訴人無法開啟EXCEL檔案，然為
    上訴人所否認（見本院卷第86、87頁），而被上訴人就此並
    未舉證以實其說，所辯自無可採。且被上訴人之手機是否因
    未安裝開啟EXCEL檔案之軟體而無法打開前述檔案，係屬證
    據偏在於被上訴人一方之事實，應由被上訴人舉證證明，始
    為公平。而被上訴人並未舉證證明有此情事，其空言否認有
    閱覽知悉上開檔案內容，自無可採。
  ㈢上訴人雖主張系爭裝修工程之全部工程款，係以原證2、4之
    預算表及估價單合計7,638,100元，扣除原證6之追減工程款
    467,730元（見士林地院卷第37至42頁），再加計原證7之追
    加工程款6,348,705元（見士林地院卷第43至54頁；嗣兩造
    同意以原審鑑定結果所認定之工程款3,644,010元為據，不
    爭執事項㈩參照）為計算依據。然查，原證2、4所示之估價
    單，被上訴人雖經由LINE通訊軟體知悉其內容，但兩造嗣後
    並未就上開預算表及估價單之內容為任何磋商討論，故尚難
    僅憑被上訴人知悉估價單內容，及嗣後於106年2月24日再給
    付上訴人350萬元（不爭執事項㈡參照），即謂兩造就原證2
    、4之預算表及估價單所示之各工項及報價已達成合意。因
    此，上訴人主張以原證2、4之預算表及估價單，扣除原證6
    之追減工程款，再加計原證7之追加工程款，以計算系爭裝
    修工程之全部工程款，尚非可採。
  ㈣兩造並未訂定書面承攬契約而明確約定系爭裝修工程之工程
    款；亦無從以上訴人所主張以原證2、4之預算表及估價單，
    扣除原證6之追減工程款，再加計原證7之追加工程款，以計
    算該工程之全部工程款，已如前述。而原審依兩造之聲請囑
    託臺中市大臺中建築師公會實施鑑定，其中關於全部工程總
    價部分，鑑定二卷相關記載如下：數量計算、單價（價格）
    計算原則：詳查兩造提出之鑑定資料（附件7及附件8），系
    爭工程之承攬並無簽訂任何契約文件。要施作什麼品項、要
    施作多少數量、要施作什麼尺寸、要施作什麼材質、單價或
    價格是多少、工法或作法應如何、以及完工品質應該如何，
    大多（並非全部）係由兩造以LINE交換意見（甚至有些未溝
    通細節，而在彼此高度信任下進行），其中僅有部分品項可
    由上開資料中確定施作前有「一致之合意」。是以，系爭工
    程之發包，顯係建立在被上訴人對上訴人高度之信任。應依
    據以下原則計算工程合理費用應計入之數量、單價、及判斷
    是否有瑕疵：⒈確定施作前已達成「一致之合意」者，應依
    「約定」(包括「約定之數量」、「約定之尺寸」、「約定
    之材質或品牌」、「約定之工法」)、「現場實際規格」(包
    括「現場實際數量」、「現場實際尺寸」、「現場實際材質
    或品牌」)、以及「現場實際工法」判斷應計入之數量、單
    價或價格，並判斷「是否具備約定使用之品質」(即「是否
    適於約定使用之瑕疵」)。⒉無法確定施作前有「一致之合意
    」者，應依據「一般專業承攬人善盡義務所應採用之方式、
    工法、及施作品質」、「現場實際數量、尺寸、材質或品牌
    、及工法」、及「一般市場行情」判斷應計入之數量、單價
    或價格、並判斷「是否具備通常使用之品質」(即「是否適
    於通常使用之瑕疵」)。而以上開鑑定原則所鑑定之工程總
    價為8,478,810元，並有明細表附於鑑定二卷可資佐憑（見
    鑑定二卷第12至35頁）。上開鑑定報告既已詳述其鑑定標準
    ，且係依據現場已施作項目為現況鑑定，則其鑑定結果自屬
    合理有據，堪予採認。從而系爭裝修工程之全部工程款（含
    追加工程）應為8,478,810元。　
二、上訴人之施作有無瑕疵？若有瑕疵，應減少價金為何？另被
    上訴人主張之瑕疵抗辯，其請求權有無罹於民法第514條第1
    項規定之時效期間？說明如下：
  ㈠臺中市大臺中建築師公會關於工程瑕疵部分，其鑑定二卷相
    關記載如下：瑕疵認定原則：被上訴人以書面、或於鑑定
    現場時以口頭提出之諸多「瑕疵」(附件2、附件3、及附件8
    )，其中部分係有關設計之品質(本案承攬工程並不包括設計
    之工作項目)、或係使用後正常發生之瑕疵、或係以其主觀
    標準(主觀認為之約定為標準)認定之瑕疵、或係高於通常使
    用品質所認定之瑕疵、或上訴人未請款未施作而認定之瑕疵
    、甚至係脫離本案鑑定要旨之其他專業範疇之損害鑑定項目
    ，因內容大量且繁雜，皆與應認定之瑕疵無涉，僅舉例如下
    ，不逐項說明之：⑴有關設計品質者(本案承攬工程並不包括
    設計之工作項目)：如「馬桶蓋常態性開啟，大容易感應」
    ，係馬桶位置使感應區不理想，屬室內設計平面配置之問題
    。⑵使用後正常發生之瑕疵：如「電燈閃爍」，電燈使用有
    其年限，並未約定保固，一年後之故障，屬使用之問題。⑶
    以其主觀標準（主觀認為之約定為標準）認定之瑕疵：如「
    馬桶用水貨」，既然不能證明有約定公司貨，裝置水貨，不
    能認定違反約定，當然也非瑕疵。又如「原係指示施作鋁格
    柵，但卻以鐵材施作」，亦不能確定是事先所約定。⑷高於
    通常使用品質所認定之瑕疵：如「牆面防水未作平整處理，
    凹凸不平」，防水若將牆面清理乾淨即可施作，要求將表面
    抹平，在並未約定工法的情況下，屬高於通常使用品質之標
    準，不應認定其為瑕疵。⑸上訴人未請款未施作而認定之瑕
    疵：如「屋簷施工不完全，只做半截無效益的集水槽，未做
    集水落水管」，然上訴人未施作集水落水管，亦未請款，並
    不可認定為瑕疵而於已施作部分之請領款項中扣款。⑹脫離
    本案鑑定要旨之其他專業範疇之損害鑑定項目：如「請貴會
    告知該建材之甲醛含量對三位罹癌家人之傷害程度」，係脫
    離本案鑑定要旨之其他專業範疇之損害鑑定項目，應由醫學
    專業鑑定損害程度。瑕疵改善費用之計算方式：108年3月1
    3日會勘時，被上訴人增列鑑定範圍（附件8)，要求「明列
    本案所有工程施作項目之其他瑕疵，及瑕疵改正之費用」，
    故附表Q1以外之其他項目之瑕疵改善費用，亦皆與附表Q1所
    列項目相同，採以個別實際需要之改善費用計算，而不採以
    扣除一定工程款比例之方式計價。而以上開鑑定原則所鑑定
    之瑕疵改善費用為1,566,376元，並有明細表附於鑑定二卷
    可資佐憑（見鑑定二卷第12至35頁）。
  ㈡民法第514條第1項規定：「定作人之瑕疵修補請求權、修補
    費用償還請求權、減少報酬請求權、損害賠償請求權或契約
    解除權，均因瑕疵發見後一年間不行使而消滅。」本件關於
    系爭鑑定報告明細表所列之「瑕疵」，上訴人除下述所主張
    有部分並非施作瑕疵，有部分之修補費用償還請求權等已罹
    於民法第514條第1項之時效期間外；其餘則未爭執確屬瑕疵
    ，且被上訴人之修補費用償還請求權等尚未罹於時效而消滅
    。茲就上訴人爭執部分，析述如下：
　⒈鑑定二卷明細表第1頁「壹、拆除工程」項次編號「一、鐵皮
    屋」工程項目所列「無理由拆除鐵皮屋後方之廁所（含洗手
    台、洗澡花灑及馬桶設備)」之瑕疵部分，上訴人主張鐵皮
    屋後方之廁所實際上係鐵皮屋之一部(即原證1標示D之部分)
    ，上訴人已於原證2估價單「拆除工程」部分列明「鐵皮屋→
    後段鐵皮屋整間」之拆除工程費用，故此部分並非瑕疵，該
    筆瑕疵改善費用8萬元不應計入。惟查，上開估價單所載「
    後段鐵皮屋整間」（見士林地院卷第16頁），參照原證1之
    系爭建物平面圖所示（見士林地院卷第14頁），應指該平面
    圖左下方鐵皮屋寬度較小之後段部分，並不包含廁所所在之
    D部分。故鑑定報告以「鐵皮屋後方廁所拆除，鐵皮屋則成
    無廁所之使用狀況，並不合理。且並無證據顯示被上訴人有
    特別指示上訴人拆除此部分，故判斷鐵皮屋後方之廁所(含
    洗手台、洗澡花灑及馬桶設備)不應拆除並需重建」，應屬
    合理有據。又被上訴人係於107年7月2日之民事答辯整理及
    聲請調查證據狀（外放附於原審卷）主張該項瑕疵，距被上
    訴人於106年7月18日搬回系爭建物（不爭執事項㈢參照）未
    逾1年，故其修補費用償還請求權自未罹於民法第514條第1
    項所定之1年時效期間。從而上訴人主張鑑定報告所列「無
    理由拆除鐵皮屋後方之廁所（含洗手台、洗澡花灑及馬桶設
    備)」之瑕疵部分，並非瑕疵，該筆瑕疵改善費用8萬元不應
    計入云云，為不可採。
　⒉鑑定二卷明細表第2頁「貳、水電工程」項次編號「一、主建
    1樓」、「二、主建2樓」工程項目所列「前後排水管皆未獨
    立，與排污水管共用，當化糞池滿位或下大雨地下水位增高
    時，可能造成污水回流、牆面及櫃體發霉，臭味及污水可能
    污染室內。又排水通氣管亦未獨立而與糞管通氣管相通，室
    內將時有惡臭」之瑕疵部分，上訴人主張依被上訴人提出之
    附表2、附表16-2編號1係爭執價格太高，且兩造就水電工程
    排水管配置並未約定應獨立設置而不得與排污水管共用，且
    被上訴人於附表2、附表16-2並未提及污水回流或發霉、臭
    味之瑕疵，故該筆瑕疵改善費用4萬元不應列入。惟查，上
    訴人既然有排水管配管不當而可能肇致污水回流、牆面及櫃
    體發霉，臭味及污水可能污染室內之情形，即屬工作之瑕疵
    ；且該瑕疵顯非不具水電配管專業知識之被上訴人所得發見
    ，被上訴人既然於原審鑑定時始知悉上開瑕疵，則其修補費
    用償還請求權自未罹於民法第514條第1項所定之1年時效期
    間。因此，上訴人主張鑑定報告所列上開配管不當之瑕疵，
    並非瑕疵，該筆瑕疵改善費用4萬元不應計入云云，為不可
    採。　
　⒊鑑定二卷明細表第5頁「肆、冷氣空調工程(大金冷暖壁掛一
    對一)」項次編號「三、全熱交換機(大金)」之工程項目所
    列「每一使用空間應設置進氣口及迴風口(迴風口應設置於
    冷氣附近)，但現況每一使用空間僅有一進氣口，迴風口僅
    設置在一樓樓梯口，為不合理之使用方式，每個房門皆打開
    時才會有理想的換氣比例」之瑕疵部分，上訴人主張依被上
    訴人所提之附表4，被上訴人係主張系爭建物毋須安裝全熱
    交換機，且安裝全熱交換機為原證2冷氣空調工程約定之事
    項，故此部分並非瑕疵，該筆瑕疵改善費用15,600元不應計
    入。惟查，上訴人安裝之冷氣機既然有進氣口及迴風口設置
    不當而致每個房間皆打開時才會有理想之換氣比例之情形，
    即屬工作之瑕疵；且該瑕疵顯非不具冷氣安裝專業知識之被
    上訴人所得發見，被上訴人既然於原審鑑定時始知悉上開瑕
    疵，且鑑定報告係以扣工程費1成計算瑕疵改善費用，則被
    上訴人之減少報酬請求權自未罹於民法第514條第1項所定之
    1年時效期間。因此，上訴人主張鑑定報告所列上開冷氣機
    進氣口及迴風口設置不當之瑕疵，並非瑕疵，該筆瑕疵改善
    費用15,600元不應計入云云，為不可採。　
　⒋鑑定二卷明細表第6頁「伍、鐵鋁門窗工程」項次編號「二、
    主建」之「6、室內房間門＋更衣間」、「7、廚房＋儲藏＋浴
    室玻璃門(浴室改實木皮)」工程項目所列「現場所有木作門
    片皆屬於木作，而門片內角材非F1綠環保材質，故皆須拆除
    並新裝設符合Fl綠環保材質之門片以符約定」之瑕疵部分，
    上訴人主張被上訴人係於108年3月21日始提出該項瑕疵(詳
    鑑定二卷第16頁)，距被上訴人搬入系爭建物已超過1年以上
    ，已逾民法第514條第1項規定之時效期間，故前揭2筆瑕疵
    改善費用共計158,500元不應計入。經查，關於上訴人是否
    使用F1綠環保材質之木作建材部分，被上訴人係於108年3月
    21日向臺中市大臺中建築師公會提出鑑定聲請書，表示「因
    整修的目的是為提供安全的環境讓年邁罹癌的雙親及罹癌的
    二哥靜養，且整修完成後必需馬上入住，所以整修前就與原
    告有約定要以健康為重，不要用會引起過敏對人體有害的甲
    醛材質。原告（指上訴人）當時保證全部櫃子和木作盡量做
    到無甲醛，都是符合F1環保標的的。但被告（指被上訴人）
    曾請了多位專業人士到現場勘驗過，均稱木作材質並非是原
    告所稱的F1環保材質。貴會乃為公正第三方，有責任為全部
    木作材質進行仔細的成分分析鑑定，並請貴會告知該建材甲
    醛含量對三位罹癌家人之傷害程度。」等語（見鑑定二卷第
    361頁），可知被上訴人係於108年3月21日始主張該項修補
    費用償還請求權。又依上開聲請書之記載內容，木作建材是
    否使用F1綠環保材質乙事，對被上訴人係至關重要，衡諸常
    情，被上訴人於106年7月18日入住系爭建物後，自會儘速確
    認，以求安心，所稱「曾請了多位專業人士到現場勘驗過，
    均稱木作材質並非上訴人所稱的F1環保材質」，當係被上訴
    人入住系爭建物後不久之事，始符常理，故被上訴人該部分
    之修補費用請求權應已逾民法第514條第1項規定之1年時效
    期間而消滅。因此，上訴人主張鑑定報告所列上開2筆瑕疵
    改善費用158,500元不應計入，自屬有據，堪予採認。
　⒌鑑定二卷明細表第7頁「陸、廚具＋系統家具」項次編號「一
    、廚具（F1綠環保材質）」工程項目所列「現場櫃體及
　　層板之板材非Fl環保材質，皆須拆除並新裝F1環保材質以符
    約定」之瑕疵部分，上訴人主張被上訴人係於108年3月21日
    始提出該項瑕疵，距被上訴人搬入系爭建物已超過1年以上
    ，已逾民法第514條第1項規定之時效期間，故該5筆瑕疵改
    善費用133,188元（計算式：38,760＋43,160＋24,240＋23,360
    ＋3,668＝133,188），不應計入。茲查，被上訴人關於上訴人
    未使用F1綠環保材質之木作建材而主張瑕疵改善費用部分，
    其請求權已罹於民法第514條第1項規定之1年期間，已如前
    述。故上訴人主張鑑定報告所列上開5筆瑕疵改善費用合計1
    33,188元不應計入，自屬有據，堪予採認。
　⒍鑑定二卷明細表第8頁「陸、廚具＋系統家具」項次編號「三
    、人造石檯面」工程項目所列「現場人造石檯面有裂縫之情
    況，需另外做美容處理」之瑕疵部分，上訴人主張被上訴人
    從未主張該項瑕疵，故該筆瑕疵改善費用9,000元不應列入
    。惟查，上訴人施作之人造石檯面既然有裂縫，即屬瑕疵；
    且被上訴人既然於原審鑑定時始知悉上開瑕疵，則其修補費
    用償還請求權自未罹於民法第514條第1項所定之1年時效期
    間。因此，上訴人主張該筆瑕疵改善費用9,000元不應計入
    云云，為不可採。　　
　⒎鑑定二卷明細表第8頁「陸、廚具＋系統家具」項次編號「五
    、系統廚櫃（F1綠環保材質）」工程項目所列「現場櫃體及
    層板之板材非Fl環保材質，皆須拆除並新裝F1環保材質以符
    約定」之瑕疵部分，上訴人主張被上訴人係於108年3月21日
    始提出該項瑕疵，距被上訴人搬入系爭建物已超過1年以上
    ，已逾民法第514條第1項規定之時效期間，故該5筆瑕疵改
    善費用共計246,543元（計算式：45,060＋81,923＋49,840＋24
    ,320＋45,400＝246,543），不應計入。茲查，被上訴人關於
    上訴人未使用F1綠環保材質之木作建材而主張瑕疵改善費用
    部分，其請求權已罹於民法第514條第1項規定之1年期間，
    已如前述。故上訴人主張鑑定報告所列上開5筆瑕疵改善費
    用合計246,543元不應計入，自屬有據，堪予採認。
　⒏鑑定二卷明細表第9頁「柒、木作工程」項次編號「二、泳屋
    」、「四、主建」、「五、追加工程」工程項目所列「現場
    角料非Fl環保材質，皆須拆除並新裝F1環保材質以符約定」
    之瑕疵部分，上訴人主張被上訴人係於108年3月21日始提出
    該項瑕疵，距被上訴人搬入系爭建物已超過1年以上，已逾
    民法第514條第1項規定之時效期間，故該8筆瑕疵改善費用
    共計516,458元（計算式：5,000＋300,540＋39,068＋28,150＋1
    6,500＋17,400＋68,400＋41,400＝516,458），不應計入。茲查
    ，被上訴人關於上訴人未使用F1綠環保材質之木作建材而主
    張瑕疵改善費用部分，其請求權已罹於民法第514條第1項規
    定之1年期間，已如前述。故上訴人主張鑑定報告所列上開8
    筆瑕疵改善費用合計516,458元不應計入，自屬有據，堪予
    採認。
　⒐鑑定二卷明細表第13頁「拾參、庭園工程」項次編號「2、移
    樹斷根種植（含吊車）」工程項目所列「15棵五葉松未經被
    告（即被上訴人）同意而移往他處」之瑕疵部分，上訴人主
    張移除五葉松係兩造之約定，且為被上訴人所明知，此部分
    並非瑕疵，故該筆瑕疵改善費用165,000元不應列入。惟查
    ，原審卷一第88頁之估價單，其中「移樹斷根種植（含吊車
    ）」1式24,500元部分，應係指將庭院內之樹木斷根並移動
    種植位置之意，上訴人所稱其在LINE通訊軟體回覆被上訴人
    正在「砍樹」，即指將五葉松移往他處，自無可採。又依原
    審卷一第89頁（即被證65）之第1張照片所示，系爭建物之
    庭院內可見有五葉松樹頭土團被保鮮膜包裹之情形，而上訴
    人對被移往他處之五葉松數量為15顆未為爭執，故鑑定報告
    認為上訴人未經被上訴人同意，擅自將15棵五葉松移往他處
    ，損害被上訴人之權利，應屬有據。又被上訴人係於107年7
    月2日之民事答辯整理及聲請調查證據狀（外放附於原審卷
    ）主張受有該項損害，距被上訴人於106年7月18日搬回系爭
    建物未逾1年，故其損害賠償請求權自未罹於民法第514條第
    1項所定之1年時效期間。因此，上訴人主張鑑定報告所列「
    15棵五葉松未經被上訴人同意而移往他處」部分並非瑕疵，
    該筆瑕疵改善費用165,000元不應計入云云，為不可採。
　⒑鑑定二卷明細表第14頁「拾參、庭園工程」項次編號「16、
    前庭院地坪混凝土工程」之工程項目，鑑定單位認未有效包
    裹鋼筋，無法發揮鋼筋混凝土構造之強度而有瑕疵部分，上
    訴人主張依被上訴人所提出之附表13，其係爭執該項工程之
    價格過高，而非主張有上開瑕疵，故該筆瑕疵改善費用45,7
    47元不應列入。惟查，上訴人施作之前庭院地坪混凝土工程
    既然有未有效包裹鋼筋而致無法發揮鋼筋混凝土構造強度之
    情形，即屬工作之瑕疵；且該瑕疵顯非不具鋼筋混凝土構造
    專業知識之被上訴人所得發見，被上訴人既然於原審鑑定時
    始知悉上開瑕疵，且鑑定報告係以扣工程費3成計算瑕疵改
    善費用，則被上訴人之減少報酬請求權自未罹於民法第514
    條第1項所定之1年時效期間。因此，上訴人主張鑑定報告所
    列上開瑕疵之改善費用45,747元不應計入云云，為不可採。
  ㈢基上，系爭鑑定報告所列之瑕疵改善費用1,566,375元，僅其
    中上訴人未使用F1綠環保材質之瑕疵改善費用合計1,054,68
    9元部分得予扣除（計算式：158,500＋133,188＋246,543＋516
    ,458＝1,054,689）。經扣除後，被上訴人得主張之瑕疵改善
    費用為511,686元（計算式：1,566,375－1,054,689＝511,686
    ）。
三、兩造對於原證7之工程款項為3,644,010元，應否再行扣除被
    上訴人於108年9月20日所提民事答辯續㈩狀附表1-2至4-2、9
    -2、10-2、13-2右側黃色部分及附表15-1橘色部分所示金額
    共67,125元（若扣除玻璃明鏡3,000元，則為64,125元）？
    說明如下：
  ㈠被上訴人抗辯上揭67,125元中包含因上訴人自屋外公共水溝
    拉管，因2條PVC材質之自來水管及弱電管下垂，導致水溝樹
    葉卡在管路，水溝水流不通，倒灌至庭園而淹水，而被上訴
    人自行僱請水電工人楊子青拆除重新配置新管，並已支付修
    復費用8,000元、3,000元，合計11,000元乙節，有附於原審
    卷之照片及估價單可參（見被證32-2，獨立裝訂成卷，及被
    證33之第1、3項之估價單）。依上開照片所示，確實可見樹
    葉卡於水管管路內，且前述淹水情形，亦經明宗於106年6
    月16日傳送庭園淹水照片予被上訴人（上訴人所提附件一第
    46頁B照片及附件二第1頁照片D，附件一及二為另以牛皮色
    卷宗獨立，左上照片為A，右上照片為B，左下照片為C，右
    下照片為D）。上訴人雖主張被上訴人並未通知伊修補，然
    該淹水情狀為上訴人所知悉，此由前開照片係由褚明宗傳給
    被上訴人即可證之。而上開水管維修之11,000元係由崧群水
    電行楊子青前往修繕，上訴人雖辯以當庭提示之估價單只有
    旭崗工程行為上訴人之配合廠商，另一家崧群水電行並不是
    上訴人所認識的廠商，然嗣後又改稱廠商均為上訴人所叫，
    只是要回去查是否有匯款給廠商（見原審卷三第107頁）。
    亦即就水管維修部分，並非上訴人所稱被上訴人未通知修補
    ，而是被上訴人有通知修補，上訴人並且找其搭配之崧群水
    電行前往修繕；至於被上訴人所稱之11,000元（見原審卷三
    第111頁第一、三項），該單據之抬頭雖為「估價單」，但
    下方有崧群水電行之大、小章及統一發票專用章，該估價單
    既然已蓋用統一發票專用章，且該工作項目不多，確實有可
    能是在施工完畢後，於收受工程款時蓋用水電行之大、小章
    及統一發票專用章，作為已收受工程款之依據。因此，被上
    訴人辯稱其維修後已交付崧群水電行19,000元（包含前揭11
    ,000元），洵屬有據。上開工作瑕疵，既係經被上訴人通知
    上訴人，而由上訴人僱請楊子青為修復，並由被上訴人先行
    墊付11,000元，則上訴人自應償還被上訴人該筆修繕費用。
    從而被上訴人辯稱應再扣除11,000元，核屬有據，堪予採認
    。
  ㈡關於被上訴人於原審所提答辯續狀㈩之附表9-2太陽能馬達部
    分，有被上訴人提出之修補單據為證（見原審卷三第111頁
    估價單第二項、第112頁銷貨單），而上訴人就此僅表示要
    回去確認是否已匯款給廠商。茲查，上開估價單第二項之馬
    達8,000元部分，已由被上訴人先行墊付，詳如前述；另上
    開銷貨單其上有旭崗工程行所蓋之統一發票專用章，而上訴
    人並未提出其已匯款給旭崗工程行之證據，應認該12,000元
    費用確實為被上訴人所墊付。故被上訴人主張應再扣除伊支
    出之太陽能馬達20,000元（計算式：8,000＋12,000＝20,000
    ），亦屬有據，堪予採認。
　㈢被上訴人主張應扣除之67,125元，除上訴人已同意扣減之玻
    璃明鏡（無銅鏡）3,000元，及庭院淹水修繕費11,000元暨
    太陽能馬達20,000元外，其餘33,125元為鑑定報告認定比上
    訴人請求較多之金額（例如砍樹清運部分，鑑定報告認為應
    列52,500元為工程總價，而上訴人起訴僅請求50,000元，故
    被上訴人辯稱應再減2,500元）。然查，上開鑑定報告係依
    據現場施作項目為現況鑑定，並認為系爭裝修工程之全部工
    程款（含追加工程）為8,478,810元，已遠低於上訴人原主
    張之13,519,075元，故上訴人請求之工程細項金額，縱使低
    於鑑定報告所認定之金額，亦無須將其差額扣除，始為合理
    。因此，被上訴人主張應將上開差額33,125元自工程款中扣
    除，自屬無據，不應准許。
　㈣基上，被上訴人得再扣除之金額為31,000元（即玻璃明鏡（
    無銅鏡）3,000元＋庭院淹水修繕費11,000元＋太陽能馬達20,
    000元＝34,000元）。
四、上訴人於原審起訴時，並未向被上訴人請求工程管理費，此
    有起訴狀在卷可參（見士林地院卷第11至13頁），復為被上
    訴人所不爭執，堪信為真。而依鑑定二卷之鑑定結果欄所記
    載「本案全部工程總價8,478,810元－瑕疵改善費用1,566,37
    6元＋工程管理費用178,687元＝工程合理費用7,091,121元」
    等語（見鑑定二卷第21頁），可知「本案全部工程總價8,47
    8,810元」並不包含「工程管理費用178,687元」。因此，上
    訴人請求之系爭裝修工程費，自無庸扣除工程管理費178,68
    7元。
五、關於TOTO馬桶部分，兩造對於上訴人裝設在系爭建物之馬桶
    3個並非代理商之商品，而是一般坊間所稱之水貨乙節，並
    不爭執（不爭執事項參照），堪予認定。而兩造原先約定
    之CES9787型號產品，為已銷售之產品，市面上新型號為CES
    9788，其未稅價格為106,900元，此有立寶衛浴有限公司108
    年11月1日之報價單在卷可參（見原審卷三第97頁）；另同
    型號日本平行輸入之商品價格為71,000元，亦有被上訴人提
    出之露天拍賣網站截圖足憑（見原審卷三第98頁），二者之
    價差為35,900元，此與上訴人所稱水貨及代理商貨之價差約
    37,000元相仿（見原審卷三第106頁）。上訴人雖主張其報
    價使用之馬桶為水貨，然為被上訴人所否認。茲查，被上訴
    人於發現上開馬桶並非代理商貨品時，曾於106年8月29日以
    LINE通訊軟體向上訴人表示「裝馬桶的先生有打電話來，他
    說我們裝的不是公司貨？他的態度非常屌郎噹，他說在台北
    …」、「為什麼不買代理商的馬桶？」等語，而上訴人則回
    覆表示「不好意思，應該是公司配合的師傅講話沒世面，我
    來處理」、「我找他公司」、「這公司進口貨，我都配合10
    幾年了」等語（見原審牛皮紙封面卷宗②第48頁）。上訴人
    於被上訴人質疑「為什麼不買代理商的馬桶？」時，既然表
    示「這公司進口貨」，顯見其報價103,600元之馬桶應為代
    理商貨。又一般商品交易均含5%營業稅，故於計算代理商貨
    與水貨之價差時，應加計5%營業稅，自屬當然。再者，代理
    商貨享有代理商之保固，水貨則無，業據上訴人自承在卷（
    見原審卷三第106頁），顯然代理商貨與水貨之售後服務內
    容係有所差異，上訴人以代理商貨報價，卻安裝水貨，自屬
    瑕疵，被上訴人請求減少報酬，即屬有據。上訴人雖主張應
    以報價103,600元計算減少之報酬，然水貨馬桶為真品，仍
    有71,000之市場價值，故應以二者之價差加計5%營業稅為每
    1馬桶應減少之報酬，其金額為37,695元（計算式：《106,90
    0－71,000》×1.05＝37,695）。而上訴人施作之TOTO馬桶3個，
    上訴人嗣後僅換裝1個代理商之商品（不爭執事項參照），
    故被上訴人得請求減少之報酬為75,390元（計算式：37,695
    ×2＝75,390）。
六、上訴人請求被上訴人給付系爭裝修工程5%營業稅，有無理由
    ？說明如下：
  ㈠按加值型及非加值型營業稅法（下稱營業稅法）第2條第1款
    規定：銷售貨物或勞務之營業人為營業稅之納稅義務人，第
    15條第1規定：「營業人當期銷項稅額，扣減進項稅額後之
    餘額，為當期應納或溢付營業稅額。」第3項規定：「進項
    稅額，指營業人購買貨物或勞務時，依規定支付之營業稅額
    。」第32條第2項規定：「營業人對於應稅貨物或勞務之定
    價，應內含營業稅。」第3項規定「營業人依第14條規定計
    算之銷項稅額，買受人為營業人者，應與銷售額於統一發票
    上分別載明之；買受人為非營業人者，應以定價開立統一發
    票。」而依營業稅之制度精神，營業稅係對買受貨物或勞務
    之人，藉由消費所表彰之租稅負擔能力課徵之稅捐，稽徵技
    術上雖以營業人為納稅義務人，但經由後續之交易轉嫁於最
    終之買受人，是以營業人轉嫁營業稅額之權益應予適當保護
    ，以符合營業稅係屬消費稅之立法意旨暨體系正義（大法官
    釋字第688號解釋理由書參照）。是以營業稅原意係政府向
    最終買受人課徵之消費稅，應由最終買受人負擔稅額，故在
    我國現行法規，報價或請款之價格即為稅後價格，營業稅法
    第32條第2項規定「應稅貨物或勞務之定價應含營業稅」之
    立法目的，主要係為防止營業人脫漏營業稅（最高法院78年
    度台上字第17號民事裁判要旨參照），避免營業人以報未稅
    價為手段，引誘消費者不索取發票，以達到逃漏稅之目的。
　㈡茲查，系爭鑑定報告所認定全部工程總價8,478,810元係不包
    含5%之營業稅，為兩造所不爭執（見本院卷第314頁）。則
    依前揭營業稅法規定及營業稅之制度精神，於計算上訴人得
    向被上訴人請求給付之工程款，自當加計5%營業稅，始符法
    制。基此，被上訴人辯稱上訴人向伊請領之系爭工程款不應
    計入5%營業稅云云，尚非可採。
七、基上，系爭裝修工程之全部工程款（含追加工程）為8,478,
    810元，扣除瑕疵修補費用511,686元、玻璃明鏡（無銅鏡）
    3,000元、庭院淹水修繕費11,000元、太陽能馬達20,000元
    、TOTO馬桶減少之報酬75,390元後為7,857,734元（計算式
    ：8,478,810－511,686－3,000－11,000－20,000－75,390＝7,857
    ,734）。上開未稅工程款加計5%營業稅，即為被上訴人應給
    付上訴人之工程款，其數額為8,250,621（計算式：7,857,7
    34×《1＋0.05》＝8,250,621，元以下四捨五入）。而被上訴人
    已給付上訴人620萬元（不爭執事項㈡參照），再扣除原審判
    命被上訴人給付之428,927元，則被上訴人應再給付上訴人
    工程款1,621,694元（計算式：8,250,621－6,200,000－428,9
    27＝1,621,694）。
八、綜上所述，上訴人依承攬契約之法律關係，請求被上訴人應
    再給付上訴人1,621,694元，及自起訴狀繕本送達之翌日即1
    07年1月5日起至清償日止按週年利率百分之5計算之利息，
    為有理由，應予准許。原審就上開應准許部分，為上訴人敗
    訴之判決，並駁回其假執行之聲請，容有違誤。上訴意旨指
    摘原判決此部分不當，求予廢棄改判，為有理由，應由本院
    予以廢棄，改判如主文第二項所示。其餘上訴部分，原審為
    上訴人敗訴之判決，並駁回其假執行之聲請，核無不合，上
    訴意旨指摘原判決此部分不當，求予廢棄改判，則無理由，
    應予駁回。
九、本件事證已臻明確，兩造其餘攻擊、防禦方法及所提出之各
    項證據資料，核與判決結果不生影響，爰不逐一論述，附此
    敘明。
伍、結論：本件上訴為一部有理由，一部無理由，依民事訴訟法
    第450條、第449條第1項、第79條，判決如主文。　
中　　華　　民　　國　　110 　年　　6 　　月　　8 　　日
                      工程法庭  審判長法　官  許秀芬
                                      法　官  吳崇道
                                      法　官  游文科
正本係照原本作成。                             
兩造均得上訴（上訴所得受之利益均逾新臺幣150萬元）。
如對本判決上訴，須於收受判決送達後20日內向本院提出上訴書
狀，其未表明上訴理由者，應於提出上訴後20日內向本院提出上
訴理由書（須按他造人數附具繕本）。
上訴時應提出委任律師為訴訟代理人之委任狀。具有民事訴訟法
第466條之1第1項但書或第2項之情形為訴訟代理人者，另應附具
律師及格證書及釋明委任人與受任人有該條項所定關係之釋明文
書影本。如委任律師提起上訴者，應一併繳納上訴審裁判費。

                                      書記官  金珍華

中　　華　　民　　國　　110 　年　　6 　　月　　8 　　日